臺灣高等法院臺中分院刑事判決     100年度交上訴字第2028號
上  訴  人
即  被  告  洪崇超
選任辯護人  常照倫律師
上列上訴人因業務過失致死案件，不服臺灣苗栗地方法院100年
度交訴字第13號中華民國100年8月9日第一審判決（起訴案號：
臺灣苗栗地方法院檢察署100年度偵字第1466號），提起上訴，
本院判決如下：
    主  文
上訴駁回。
    事  實
一、洪崇超係福和交通貨運公司之營業半聯結車司機，以駕駛維
    生，為從事業務之人。於民國（下同）100年1月14日深夜23
    時50分許，洪崇超駕駛車牌號碼835─G7號營業半聯結車（
    子車車牌號碼82─KR號），從苗栗縣頭份鎮○○路「恆誼化
    工股份有限公司」載運肥料，準備前往屏東縣，並沿苗栗縣
    頭份鎮○○路由南往北方向行駛，行駛約5分鐘，於同日深
    夜23時55分許，途經苗栗縣頭份鎮○○路464號前，欲臨時
    停車讓其助手下車時，原應注意汽車臨時停車時，應依車輛
    順行方向緊靠道路右側，且在快車道，不得臨時停車，而依
    當時天候晴，夜間有照明，柏油路面，路面乾燥，無缺陷，
    亦無障礙物，視距良好等情形，其能注意，竟疏未注意及此
    ，在同鎮○○路464號前臨時停車，未緊靠道路右側，且停
    車位置佔用外側車道，適有羅以茹騎乘車牌號碼7FF─301號
    重型機車，沿該中華路同向從洪崇超所駕駛之車輛後方駛來
    時，亦因疏未注意車前狀況，煞避不及，衝入洪崇超所駕駛
    之營業半聯結車子車左後下方，羅以茹因而受有頭部外傷併
    顱腦損傷及顱內出血、頸椎骨折、胸部挫傷及雙下肢開放性
    骨折，外傷性出血性神經性休克等傷害，經送醫急救後，延
    至翌（15）日凌晨3時48分許不治死亡。洪崇超於車禍發生
    後，在警方尚未發現前，主動打電話向警方報案而自首，並
    願意接受裁判。
二、案經羅以茹之父羅春郎訴由苗栗縣警察局頭份分局報請臺灣
    苗栗地方法院檢察署檢察官偵查起訴。
    理  由
壹、程序部分：
一、按從事業務之人於業務上或通常業務過程所須製作之紀錄文
    書、證明文書，除顯有不可信之情況外，得為證據，刑事訴
    訟法第159條之4第2款定有明文。又醫師法第12條第1項規定
    ：醫師執行業務時，應製作病歷，並簽名或蓋章及加註執行
    年、月、日。第2項規定：前項病歷，除應於首頁載明病人
    姓名、出生年、月、日、性別及住址等基本資料外，其內容
    至少應載明下列事項：「一就診日期。二主訴。三檢查項目
    及結果。四診斷或病名。五治療、處置或用藥等情形。六其
    他應記載事項。」因此，醫師執行醫療業務時，不論患者是
    因病尋求診療，或因特殊目的而就醫，醫師於診療過程中，
    應依醫師法之規定，製作病歷，此一病歷之製作，均屬醫師
    於醫療業務過程中所須製作之紀錄文書，而且每一醫療行為
    均屬可分，因其接續之看診行為而構成醫療業務行為，其中
    縱有因訴訟目的，例如被毆傷而尋求醫師之治療，對醫師而
    言，仍屬其醫療業務行為之一部分，仍應依法製作病歷，則
    該病歷仍屬業務上所製作之紀錄文書，與通常之醫療行為所
    製作之病歷無殊，自屬刑事訴訟法第159條之4第2款所稱從
    事業務之人於業務上所須製作之紀錄文書，而診斷證明書係
    依病歷所轉錄之證明文書，自仍屬本條項之證明文書（參照
    最高法院97年度台上字第666號、96年度台上字第1957號判
    決意旨）。本件財團法人為恭紀念醫院法醫參考病歷摘要影
    本，係該院醫師於被害人羅以茹經送至該院急救時，於執行
    醫療業務中製作之證明文書，並無顯有不可信之情況，依上
    揭說明，自有證據能力，得為證據。
二、次按被告以外之人（包括證人、鑑定人、告訴人、被害人及
    共同被告等）於審判外之陳述雖不符刑事訴訟法第159條之1
    至之4等4條之規定，而經當事人於審判程序同意作為證據，
    法院審酌該言詞陳述或書面陳述作成時之情況，認為適當者
    ，亦得為證據；當事人、代理人或辯護人於法院調查證據時
    ，知有刑事訴訟法第159條第1項不得為證據之情形，而未於
    言詞辯論終結前聲明異議者，視為有前項之同意，同法第15
    9條之5定有明文。立法意旨在於傳聞證據未經當事人之反對
    詰問予以核實，原則上先予排除。惟若當事人已放棄反對詰
    問權，於審判程序中表明同意該等傳聞證據可作為證據；或
    於言詞辯論終結前未聲明異議，基於尊重當事人對傳聞證據
    之處分權，及證據資料愈豐富，愈有助於真實發見之理念，
    且強化言詞辯論主義，使訴訟程序得以順暢進行，上開傳聞
    證據亦均具有證據能力。本判決下列所使用之書面證據，包
    含道路交通事故現場圖、道路交通事故調查報告表（一）、
    （二）、苗栗縣警察局頭份分局處理相驗案件初步調查報告
    暨報驗書、臺灣苗栗地方法院檢察署相驗屍體證明書等，其
    本質上，係檢察官、檢驗員、法醫及司法警察（官）針對本
    件具體個案，於調查證據及犯罪情形時，對屍體及犯罪場所
    實施之勘察作為所製作，不具備例行性、公示性之要件，自
    非刑事訴訟法第159條之4第1款所指公務員職務上製作之紀
    錄文書、證明文書，亦非同條第3款規定與上述公文書具有
    同等程度可信性之文書（最高法院98年度台上字第3258號判
    決要旨參照），又本件證人羅春郎於警詢中所為陳述，係被
    告以外之人於審判外之陳述，其性質上屬傳聞證據，惟查無
    符合刑事訴訟法第159條之1至第159條之4等情形，且被告、
    辯護人及檢察官於本院準備程序時對上開證據之證據能力均
    表示無意見，並經本院於審理期日就上開證據逐一提示並告
    以要旨，被告、辯護人及檢察官於言詞辯論終結前對上開證
    據之證據能力均未聲明異議，本院審酌上開證據之取得過程
    並無違法取證之瑕疵存在，與本案待證事實間復具有相當之
    關聯性，認為以之作為證據應屬適當，依刑事訴訟法第159
    條之5之規定，均有證據能力。
三、復按「被告以外之人於審判外之言詞或書面陳述，除法律有
    規定者外，不得作為證據」，刑事訴訟法第159條第1項固定
    有明文，然「鑑定之經過及其結果，應命鑑定人以言詞或書
    面報告」，同法第206條第1項亦規定甚明。是鑑定人以「書
    面」為鑑定報告提出於法院，依刑事訴訟法第159條第1項立
    法理由及同法第206條第1項規定，即具有證據能力。又法院
    或檢察官得囑託醫院、學校或其他相當之機關、團體為鑑定
    ，或審查他人之鑑定，其準用第203條至第206條之1之規定
    ，刑事訴訟法第208條第1項亦定有明文。從而，臺灣省竹苗
    區車輛行車事故鑑定委員會受法院之委託，就本件車禍之肇
    事責任予以鑑定，其於100年6月7日以竹苗鑑0000000字第10
    05302062號函送之臺灣省竹苗區車輛行車事故鑑定委員會鑑
    定意見書，即具有證據能力。
四、再按傳聞法則乃對於被告以外之人於審判外之言詞或書面陳
    述而為之規範。本案卷附肇事現場照片、肇事車輛照片及相
    驗照片，乃以科學、機械之方式，對於當時狀況所為忠實且
    正確之記錄，性質上並非供述證據，自無刑事訴訟法第159
    條第1項規定傳聞法則之適用，且上開證物與本案具有關聯
    性，亦無證據證明係公務員違法取得之物，依法自得作為證
    據。
貳、實體部分：
一、認定犯罪事實所憑之證據及理由：
  (一)前揭犯罪事實，業據上訴人即被告洪崇超（下稱被告）於警
    詢、偵查、原審審理及本院審理時均坦白承認，核與證人即
    告訴人羅春郎於警詢時之證述大致相符（見相驗卷第14至16
    頁），並有苗栗縣警察局頭份分局道路交通事故現場圖、道
    路交通事故調查報告表（一）、（二）各1紙、現場照片14
    張（見相驗卷第6至8頁、第17至23頁）在卷可稽。又被害人
    羅以茹確因上開車禍事故受傷，於送醫急救後不治死亡等事
    實，亦經臺灣苗栗地方法院檢察署檢察官督同法醫師相驗屬
    實，復有財團法人為恭紀念醫院法醫參考病歷摘要影本、苗
    栗縣警察局頭份分局處理相驗案件初步調查報告暨報驗書、
    臺灣苗栗地方法院檢察署相驗屍體證明書各1紙、檢驗報告
    書附有肇事車輛照片12張、相驗照片56張、苗栗縣警察局頭
    份分局檢送相驗時之照片18張、肇事車輛照片22張在卷足按
    （見相驗卷第3頁、第1頁、第28頁、第31至47頁、第41至45
    頁、第49至61頁），是此部分之事實，堪予認定。
  (二)按汽車臨時停車時，於快車道處，不得臨時停車；臨時停車
    時，應依車輛順行方向緊靠道路右側；汽車行駛時，駕駛人
    應注意車前狀況及兩車併行之間隔，並隨時採取必要之安全
    措施，為道路交通安全規則第111條第1項第1款、第2項、第
    94條第3項所明定。查被告駕駛營業半聯結車欲臨時停車讓
    其助手下車時，原應注意汽車臨時停車時，應依車輛順行方
    向緊靠道路右側，且在快車道，不得臨時停車，而依當時天
    候晴，夜間有照明，柏油路面，路面乾燥，路面無缺陷，亦
    無障礙物，視距良好等情形，其能注意，竟疏未注意及此，
    在苗栗縣頭份鎮○○路464號前一般車道（指未劃分快慢車
    道之車道）臨時停車，未緊靠道路右側，且停車位置更佔用
    外側車道，其違規臨時停車之駕駛行為顯有過失。另被害人
    羅以茹騎乘重型機車，沿該中華路同向從被告所駕駛之車輛
    後方駛來時，亦因疏未注意車前狀況，煞避不及，衝入被告
    所駕駛之營業半聯結車子車左後下方，其駕駛行為於本件車
    禍肇事之發生亦有過失，而被害人羅以茹駕駛重機車，未充
    分注意車前狀況，撞擊跨佔快車道停放之車輛，為肇事主因
    ，被告駕駛營半聯結車，於夜間佔用車道停車讓助手下車，
    影響行車安全，為肇事次因，本件經送臺灣省竹苗區車輛行
    車事故鑑定委員會鑑定結果，亦同此見解，有臺灣省竹苗區
    車輛行車事故鑑定委員會100年6月7日竹苗鑑0000000字第10
    05302062號函暨所附鑑定意見書1份在卷可佐（見原審卷第
    22至26頁），是被告違規臨時停車之駕駛行為，顯有過失，
    且其過失行為與被害人羅以茹之死亡結果具有相當因果關係
    。又被害人羅以茹對於本件車禍之發生雖亦有過失，然此僅
    係被害人是否與有過失之問題，尚無從據此解免被告過失之
    責任。本件事證明確，被告犯行洵堪認定，應依法論科。
二、按刑法上所謂業務，係指個人基於其社會地位繼續反覆所執
    行之事務而言。本件被告係福和交通貨運公司之司機，以駕
    駛為業，業據其於原審審理時供述在卷（見原審卷第40頁背
    面），為從事業務之人。其於駕駛營業半聯結車過程致被害
    人死亡，核其所為，係犯刑法第276條第2項之業務過失致人
    於死罪。按犯人在犯罪未發覺之前，向該管公務員告知其犯
    罪，而不逃避接受裁判，即與刑法第62條規定自首之條件相
    符，不以言明「自首」並「願受裁判」為必要（最高法院63
    年台上字第1101號判例意旨參照）；末按所謂未發覺之罪，
    係以凡不知犯罪之事實或雖知有犯罪事實，而不知犯罪之人
    為何人皆屬之（最高法院70年度台上字第1329號判決意旨參
    照）。本件被告於肇事後，在有偵查犯罪職權之機關或個人
    發覺其犯罪前，即自行報案，並在現場等候警方前來處理，
    承認為肇事人並願意接受裁判等情，除據被告於警詢供明外
    （見相驗卷第9至11頁），並有苗栗縣警察局頭份分局處理
    相驗案件初步調查報告暨報驗書存卷可稽（見相驗卷第1頁
    ），足認被告確係在警員未發現有確切之根據得為合理之懷
    疑前，即主動供述其上開時、地車禍肇事之行為，符合自首
    之要件，自得依法減輕其刑。原審以被告犯罪事證明確，適
    用刑法第276條第2項、第62條前段、刑法施行法第1條之1之
    規定，審酌被告身為職業駕駛人，應知其所駕駛之營業半聯
    結車體積龐大，隨意停車可能占用部分車道，影響其他用路
    人之安全，竟在深夜臨時停車時，未緊鄰路面邊緣，車身佔
    用部分外側車道，使後方騎乘機車之被害人羅以茹閃避不及
    ，衝入子車底下慘死，自應負過失致死罪責，從車禍發生後
    迄今，尚未與死者家屬成立民事和解，死者家屬精神所受之
    痛苦未能撫平，犯後能坦白承認，節省有限之司法資源，對
    此次車禍之發生，應負次要之肇事責任，及其生活狀況、品
    行、智識程度、犯後態度等一切情狀，量處有期徒刑七月。
    其認事用法及量刑，核無不合。被告上訴意旨略以：被告係
    自首犯罪事實，犯後態度良好，且多次懇切與被害人家屬和
    解，僅因和解金額未能達成共識致未能成立，原審仍對被告
    處以無從易科罰金之有期徒刑七月，量刑顯然過重云云，而
    指摘原判決不當。惟按刑罰之量定，屬法院自由裁量之職權
    行使，應審酌刑法第57條所列各款事由及一切情狀，為酌量
    輕重之標準，並非漫無限制；量刑輕重係屬事實審法院得依
    職權自由裁量之事項，苟已斟酌刑法第57條各款所列情狀而
    未逾越法定刑度，不得遽指為違法；且在同一犯罪事實與情
    節，如別無其他加重或減輕之原因，下級審量定之刑，亦無
    過重或失輕之不當情形，則上級審法院對下級審法院之職權
    行使，原則上應予尊重（最高法院72年台上字第6696號、75
    年台上字第7033號判例及85年度台上字第2446號判決意旨參
    照）。經查，原審以被告犯罪事證明確，所為合於刑法第62
    條前段自首減刑條件，並審酌被告為職業駕駛人，隨意臨時
    停車影響其他用路人安全，被告之過失程度，被告為肇事次
    因，被害人為肇事主因，被告尚未與被害人家屬達成民事賠
    償協議及被告肇事後自首，犯後態度良好等一切情狀，量處
    有期徒刑七月，原審顯係本於被告之責任為基礎，並已具體
    斟酌刑法第57條所列情形而為量定，並未偏執一端而有失之
    過重之情事，難遽指為違法，本件被害人家屬除領取強制汽
    車責任險給付之保險金新台幣160萬元外，被告尚未與被害
    人家屬成立和解賠償損害等情，業據告訴人羅春郎於本院供
    述在卷（見本院卷第32頁背面），被告與被害人家屬間雖因
    賠償金額未能達成共識致仍未能和解，然此無從解免被告過
    失肇事之責任，被告以其坦承犯行，且有誠意與被害人家屬
    和解，僅因雙方賠償金額差距過大致尚未能和解，指摘原審
    量刑過重，非可採取，其上訴意旨所陳難認有理由，上訴應
    予駁回。
參、據上論斷，應依刑事訴訟法第368條，判決如主文。
本案經檢察官周穎宏到庭執行職務。
中    華    民    國    100    年    12    月    28   日
             刑事第十庭    審判長法  官  江  錫  麟
                                 法  官  陳      葳
                                 法  官  胡  文  傑
以上正本證明與原本無異。
如不服本判決應於收受送達後10日內向本院提出上訴書狀，其未
敘述上訴之理由者，並得於提起上訴後10日內向本院補提理由書
（均須按他造當事人之人數附繕本）「切勿逕送上級法院」。
                                書記官  陳  宜  屏
中    華    民    國    100    年    12    月    28   日
附錄：
刑法第276條
因過失致人於死者，處2 年以下有期徒刑、拘役或2 千元以下罰
金。
從事業務之人，因業務上之過失犯前項之罪者，處5 年以下有期
徒刑或拘役，得併科3 千元以下罰金。